【裁判字號】    90,重再,1
【裁判日期】    901120
【裁判案由】    損害賠償
【裁判全文】
臺灣高等法院臺中分院民事判決  九十年度重再字第一號
      再審原告    乙○○
                  送達代收人  .
      再審被告    戊○○
                  辛○○
                  己○○
                  庚○○
                  丁○○
                  丙○○
                  甲○○
右當事人間請求損害賠償事件，再審原告對於中華民國八十九年七月十一日本院八十
八重上字第五十四號確定判決，提起再審之訴，本院判決如左：
      主      文
再審之訴駁回。
再審訴訟費用由再審原告負擔。
      事實及理由
一、(甲)再審原告聲明：求為判決：
      (一)本院八十八年度重上字第五四號確定判決廢棄。
      (二)右廢棄部分，台灣台中地方法院八十八年度重訴字第二號判決廢棄，再審被
        告應連帶給付再審原告新台幣捌佰貳拾萬元及其中新台幣捌佰萬元，自民國
        八十八年一月十五日起算，另新台幣貳拾萬元自再審原告於前訴訟程序所呈
        民國八十九年五月八日辯論意旨續狀繕本送達翌日起算，均至清償日止，按
        年息百分之五計算之利息。
      (三)再審及前訴訟程序之歷審訴訟費用均由再審被告負擔。
      (四)請准再審原告供擔保宣告假執行。
    (乙)再審被告聲明：求為判決：
      (一)再審原告之訴駁回。
      (二)再審訴訟費用由再審原告負擔。
二、再審原告與再審被告間請求損害賠償事件，前經本院於民國（下同）八十九年七
    月十一日以八十八年度重上第五四號判決駁回再審原告對於再審被告損害賠償之
    請求，嗣經再審原告對該判決提起上訴，經最高法院以八十九年度台上字第二九
    ０一號民事裁定駁回再審原告之上訴，並於九十年一月十一日送達再審原告，有
    送達證書可憑。是對於前揭本院八十八年度重上字第五四號判決提起再審之訴，
    其再審不變期間自應自上開駁回上訴之民事裁定確定時即該最高法院民事裁定送
    達再審原告翌日起算。從而，再審原告於九十年二月十日前向本院提起本件再審
    之訴，自無逾越再審不變期間之規定，合先敘明。
三、本件再審原告起訴主張：再審被告等係以渠等均列名於系爭土地移轉契約書內，
    為本件系爭協議書及同意書之利益第三人身份提起損害賠償之假扣押本案訴訟，
    惟再審被告己○○並未列明於系爭土地移轉契約書內，自非本案協議書及同意書
    之利益第三人，其自已明知其對於再審原告並無損害賠償請求權，雖辯稱其向訴
    外人柴廖錦雲簽約購買「荔枝園」公寓房屋及土地，其繼受柴廖錦雲之權利，或
    代位行使其權利，均可請求再審原告移轉土地所有權，再審原告將土地另售他人
    而陷於給付不能，其自得請求損害賠償云云。惟再審原告否認該「房屋買賣契約
    書」之真正，詎原確定判決不僅未命再審被告己○○舉證證明該買賣契約書影本
    之真正，且徒憑該買賣契約書影本即遽謂再審被告己○○對再審原告提起債務不
    履行之損害賠償訴訟並非無據云云，其判決適用民事訴訟法第三百五十七條規定
    顯有錯誤。縱認再審被告己○○確係向柴廖錦雲購買房屋及系爭土地，惟柴廖錦
    雲並未將請求權讓與再審被告己○○，亦即再審被告己○○並未繼受柴廖錦雲之
    權利，再審被告己○○自不得對再審原告有所請求，自非本案協議書及同意書之
    利益第三人，進而利用假扣押矇混法院，查封再審原告之土地，侵害再審原告之
    財產權益，其有故意侵害上訴人權利之惡意，原確定判決未究及此，即遽謂再審
    被告主張已繼受柴廖錦雲對再審原告之權利，其對再審原告提起債務不履行之損
    害賠償訴訟並非無據云云，則其判決亦有適用民法第一百八十四條第一項，以及
    債權相對性法則，及民法債篇第一章通則第五節有關債之移轉之規定錯誤之違誤
    。又依系爭協議書約定，再審原告及紀政潭僅負有於該土地移轉登記契約書等登
    記文件蓋章並將該等文件交付予偉祺公司之義務，再審原告及紀政潭無給付不能
    之情形，再審原告並無移轉該重劃後地號土地之義務。乃原確定判決竟置協議書
    約定及土地移轉登記契約書之記載於罔顧，而謂辛○○、丁○○、丙○○等人提
    起給付不能之債務不履行損害賠償訴訟並非全然無據云云，再審原告主張再審被
    告己○○、辛○○、丁○○及丙○○等人為有故意侵權行為，亦非可採云云，則
    其判決顯亦有認定事實不憑證據之錯誤之違法。而本件再審原告為一執業醫師，
    收入本即不菲，況偉祺公司所建與再審被告同批房屋中之十餘戶房屋係屬再審原
    告所有，復有多筆價值頗高之土地，再審原告確實具有相當之資力，無脫產之必
    要，且無任何浪費財產、增加負擔或有隱匿、處分財產等任何將成為無資力之情
    事，亦無移往遠方或逃匿之情形，本件自不符假扣押之要件。乃原確定判決即謂
    再審被告等認再審原告於該假扣押本案訴訟前上開出售土地及設定抵押權之行為
    係屬脫產並非無據，難認再審被告假扣押有故意或過失云云，則其判決適用民事
    訴訟法第五百二十三條第一項及最高法院十九年抗字第二三二號判例顯有錯誤；
    爰提起本件再審之訴，求為如聲明之判決。
四、再審被告則以再審原告所主張之再審理由，已依上訴主張其事由，縱有未依上訴
    主張者，亦屬知其事由不為主張，自不許再審原告再以之為再審理由提起本件再
    審之訴等語置辯。
五、按確定判決有民事訴訟法第四百九十六條第一項各款情形，固得提起再審之訴以
    為救濟，但當事人已依上訴主張其事由，或知其事由而不為主張者，不在此限，
    同條項但書亦有明文。原確定判決為得上訴第三審之判決，上訴人亦提起第三審
    上訴，並經本院判決上訴駁回而確定，有本院八十三年度台上字第二九二四號判
    決可按。上訴人於收受原確定判決正本之送達時，對於判決理由有無適用法規顯
    有錯誤情形，即可知之，無論有無依上訴而為主張，依前開法條但書規定，均不
    得於上訴經駁回確定後，復對原確定判決以適用法規顯有錯誤為由，提起再審之
    訴（最高法院八十四年度台上字第二三四○號判決、八十四年度台再字第六七號
    判決參照）。查本院八十八年度重上字第五四號損害賠償事件係得上訴第三審之
    案件，再審原告亦已提起第三審之上訴，其提起第三審上訴時，已主張之本院八
    十八年度重上字第五四號判決有上開事由，經最高法院認為其上訴理由狀所載內
    容，係就原審取捨證據、認定事實之職權行使所論斷，並就原審已論斷者，泛言
    未論斷，難認對原審判決之如何違背法令已有具體之指摘，而以八十九年度台上
    字第二九○一號裁定駁回其上訴，前揭上訴事由與再審原告於本件所主張之再審
    理由完全相同，可見再審原告就再審理由已依上訴主張其事由，而為最高法院所
    不採，自不得於再審之訴再為主張。
六、又本件再審原告於前訴訟程序起訴主張：伊所有坐落台中市○區○○段二六三－
    一、二六四號土地，面積分別為一八九三平方公尺、四九二平方公尺（下稱系爭
    土地），於八十四年五月間忽遭本案再審被告聲請實施假扣押，致使伊與訴外人
    陳江淮間就坐落系爭土地上門牌號碼臺中市○區○○街一八五號建物所訂立之房
    屋租賃契約，於八十四年七月三十一日租期屆滿後，即未續租，復因該假扣押查
    封之限制，使伊亦不能再出租予他人，而受有八百二十萬元及利息之損害，茲因
    該假扣押程序所欲保全債權之本案訴訟，業經判決再審被告敗訴確定在案，足認
    再審被告乃明知對上訴人並無債權存在，且伊有多筆不動產，竟聲請假扣押伊所
    有之系爭土地，爰依侵權行為之法律關係請求再審被告賠償新台幣（以下同）八
    百二十萬元，其中八百萬元及自民國八十八年一月十五日起算，另新台幣二十萬
    元自八十九年五月八日辯論意旨續狀送達翌日起算至清償日止，按年息百分之五
    計算之利息等語。再審被告於前訴訟程序以：假扣押所欲保全之前訴訟雖遭敗訴
    ，然本案伊等既係依法為假扣押行為，並無故意或過失。又伊等所假扣押者為系
    爭土地，並非系爭土地之房屋，況上訴人所有系爭土地上之房屋，原雖出租與貝
    多芬幼稚園使用，惟貝多芬幼稚園並未在系爭房屋地址辦理設立登記，並經臺中
    市政府於八十四年二月二十三日公佈設於臺中市○區○○街一八五號貝多芬幼稚
    園尚未立案限七日內申辦手續才能招生否則將移送法辦，足見貝多芬幼稚園不續
    租系爭土地上之房屋實與伊等無關，再審原告自無因伊等就系爭土地為假扣押而
    受損等語，資為抗辯。
七、按民事訴訟法第四百九十六條第一項第一款所謂適用法規顯有錯誤，「係指確定
    判決所適用之法規，顯然不合於法律規定，或與司法院現尚有效及大法官會議之
    解釋，或本院尚有效之判例，顯然違反者而言，或消極的不適用法規，顯然影響
    判決者而言（最高法院八十六年度台再第一○二號判決、六十三年台上字第八八
    ○號判例參照）。查：系爭本案訴訟緣於再審被告係在六十七年間向訴外人偉祺
    建設股份有限公司買受該公司在再審被告所有重劃前為坐落臺中市○區○○○段
    第六之二號等十八筆土地上所建造之房屋，嗣於六十八年間，因訴外人偉祺建設
    股份有限公司倒閉，再審原告乃湊足訴外人偉祺建設股份有限公司應給付再審被
    告之上述房屋基地價款，委由訴外人偉祺股份有限公司於同年五月十七日與再審
    原告簽訂協議書代為交付，並經再審原告就有關移轉登記所需文件及蓋章應如何
    配合書立同意書互有約定等情，嗣因訴外人偉祺建設股份有限公司未依約履行等
    其他因素介入，致使土地過戶事宜發生變化，兩造因就未能順利辦理過戶事由，
    互為歸責，並就各項費用之應否支付發生爭執，乃有前述假扣押之聲請及損害賠
    償訴訟之發生。雖上開本院八十六年度重上更二字第十二號損害賠償民事判決所
    認定之事實，認再審被告於該案中，因上開由再審原告及訴外人偉祺建設股份有
    限公司所簽訂之協議書、同意書，係屬利他契約，訴外人偉祺建設股份有限公司
    未依約履行，故協議書及原契約均遭再審原告解除，該解除之原因既可歸責於訴
    外人偉祺建設股份有限公司，是再審原告尚得以此抗辯事由對抗受益之第三人即
    再審被告，認再審被告等所主張之債務不履行損害賠償請求權為無理由而遭敗訴
    確定；雖該案乃因訴訟代理人遲誤上訴期間而遭上訴駁回，然該案迭經最高法院
    二次發回更審，如再審被告之系爭本案訴訟並無任何理由，豈會經最高法院二次
    發回更審？足見再審被告所請求者非全然無因，顯難認為再審被告明知無理由而
    為訴訟，經前訴訟程序斟酌全辯論意旨結果，認為再審被告聲請假扣押之原因及
    理由，乃權利正當之行使，尚難認有有何過失或故意不法侵害再審原告之權利，
    而駁回再審原告侵權行為損害賠償之請求等情，此乃法院據雙方當事人之主張、
    提出之證據，於調查、辯論後依職權所為裁量之結果，屬於事實審取捨證據、認
    定事實之範圍，此項職權之行使，並無違法不當之處，即與適用法規是否有當有
    別，更與原確定判決所適用之法規，「顯然不合於法律規定，或與司法院現尚有
    效及大法官會議之解釋，或本院尚有效之判例，顯然違反者」有異。況再審原告
    就再審被告己○○於上開本院八十六年度重上更二字第十二號損害賠償事件中，
    僅以再審被告己○○並未列明於系爭土地移轉契約書內，非本案協議書及同意書
    之利益第三人為辯，始終未就再審被告己○○所持之權利加以爭執，有判決書在
    卷可參，是再審原告迄前訴訟程序第一次準備程序終結為言詞辯論時，才突就再
    審被告繼受柴廖錦雲對再審原告之權利，所提契約書加以爭執，顯不符民事訴訟
    法上之誠信原則（最高法院八十四年度台上字第二五三○號判決、八十八年度台
    上字第五五七號判決參照），堪認再審被告己○○所主張並非無因；至於再審原
    告其他再審事由主張均無非就前審法院取捨證據、認定事實之職權行使所論斷，
    並就原審已論斷者，泛言未論斷等加以指摘，已為最高法院所不採，均難據為提
    起再審之理由。
八、綜上所述，原確定判決並無適用法規顯有錯誤或主文與理由矛盾之情形，再審之
    訴為無理由，應予駁回。
據上論結，本件再審之訴顯無再審理由，依民事訴訟法第五百零二條第二項、第七十
八條，判決如主文。
中      華      民      國    九十      年     十一     月     二十     日
~B1民事第一庭審判長法  官  林陳松
~B2                法  官  李寶堂
~B3                法  官  鄭金龍
右為正本係照原本作成。
如對本判決上訴，須於收受判決送達後二十日內向本院提出上訴書狀，其未表明上訴
理由者，應於提出上訴後二十日內向本院提出上訴理由書（須按他造人數附具繕本）
，並繳納送達用雙掛號郵票拾份（每份參拾肆元）。
上訴時應提出委任律師或具有律師資格之人之委任狀；委任有律師資格者，另應附具
律師及格證書及釋明委任人與受任人有民事訴訟法第四百六十六條之一第一項但書或
第二項（詳附註）所定關係之釋明文書影本。
~B                書記官  林明冬
中      華      民      國    九十      年     十一     月    二十二    日
附註：
民事訴訟法第四百六十六條之一（第一項、第二項）
對於第二審判決上訴，上訴人應委任律師為訴訟代理人。但上訴人或其法定代理人具
有律師資格者，不在此限。
上訴人之配偶、三親等內之血親、二親等內之姻親，或上訴人為法人、中央或地方機
關時，其所屬專任人員具有律師資格並經法院認為適當者，亦得為第三審訴訟代理人
。
                                                                        Ｙ


司法院資訊處製作；財團法人民間司法改革基金會備份。
